【裁判字號】    97,交聲更,135
【裁判日期】    971212
【裁判案由】    違反道路交通管理處罰條例
【裁判全文】
臺灣桃園地方法院交通事件裁定       97年度交聲更字第135號
                                   97年度交聲更字第136號
                                   97年度交聲更字第137號
                                   97年度交聲更字第138號
                                   97年度交聲更字第139號
                                   97年度交聲更字第140號
                                   97年度交聲更字第141號
                                   97年度交聲更字第142號
                                   97年度交聲更字第143號
                                   97年度交聲更字第144號
原處分機關  交通部公路總局新竹區監理所桃園監理站
異  議  人
即受處分人  乙○○即甲○○○○.
                    統一編號：.
上列異議人因違反道路交通管理處罰條例案件，對於交通部公路
總局新竹區監理所桃園監理站民國96年12月27日桃監裁罰字第裁
52-ZBP013339號、桃監裁罰字第裁52-ZBP013344號、桃監裁罰字
第裁52-ZBP013362號、桃監裁罰字第裁52-ZBP013364號、桃監裁
罰字第裁52-ZBP013516號、桃監裁罰字第裁52-ZBP013527號、桃
監裁罰字第裁52-ZFP010676號、桃監裁罰字第裁52-ZFP010719號
、桃監裁罰字第裁52-ZFP010735號、桃監裁罰字第裁52-ZFP0108
32號所為之裁決處分，聲明異議，經本院於97年8 月20日以97年
度交聲字第324 號至第333 號裁定，原處分機關提起抗告，經臺
灣高等法院於97年9 月26日以97年度交抗字第1355號至第1364號
裁定撤銷原裁定，並發回本院，本院裁定如下：
    主  文
異議均駁回。
    理  由
一、原處分意旨略以：異議人即受處分人乙○○即甲○○○○所
    有之車牌號碼6355-KT 號自用小貨車，於附表所示之時間，
    通過附表所示之收費站時，因有「汽車行駛於應繳費之公路
    不依規定繳費（無ｅ通機或其他問題致未完成扣款）」之違
    規，經以科學儀器照相機拍攝採證後，由遠通電收股份有限
    公司（以下簡稱遠通公司）依交通部臺灣區○道○○○路電
    子收費申裝及欠費追繳作業注意事項規定，依附表所示之郵
    局掛號信函通知受處分人應於民國96年7 月10日前補繳，但
    受處分人仍未依期限補繳，經遠通公司移送如附表所示舉發
    機關以受處分人有道路交通管理處罰條例第27條第1 項規定
    之「汽車行駛於應繳費之公路不依規定繳費」違規，逕行填
    掣如附表所示之舉發違反道路交通管理事件通知單（下稱舉
    發違規通知單）並檢附相關採證照片送達受處分人後，受處
    分人於舉發違規通知單所載應到案日期即96年11月4 日前提
    出申訴，經原處分機關請舉發機關調查後，仍認受處分人有
    前述違規行為，遂於96年12月27日依道路交通管理處罰條例
    第27條第1 項及道路交通管理事件統一裁罰基準及處理細則
    第43條、第44條暨統一裁罰基準表之規定，分別以如附表所
    示之違反道路交通管理事件裁決書（下稱裁決書）認定受處
    分人「汽車行駛於應繳費之公路不依規定繳費」分別裁處罰
    鍰3,000 元之處分在案。
二、聲明異議意旨略以：受處分人固不否認所有之前開車號車輛
    於附表所示之時、地未完成扣款繳費，惟矢口否認有何不依
    規定繳費之違規，並辯稱：依遠通公司之慣例，只要在隔月
    之12日前補繳費用，就不用繳交作業處理費用，受處分人於
    96年6 月12日到遠通公司門市要補繳費用時，遠通公司人員
    即告知需繳交含作業處理費用40元在內之80元，受處分人不
    服，遂要求遠通公司處理，惟等待3 個月遠通公司均未處理
    ，受處分人遂至遠通公司繳交5 月份之帳款及作業處理費用
    ，惟隔日即收到舉發通知單，舉發機關之行為顯有違規定，
    至遠通公司雖表示有寄送補繳通知單至甲○○○○之登記地
    址桃園縣龜山鄉○○街38巷4 號1 樓，然受處分人並未收到
    ，受處分人於96年2 月份已經有打電話給遠通公司，表示欲
    更改通知地點為桃園縣龜山鄉○○路○ 段986 之1 號，故本
    件並非蓄意不補繳云云。
三、按「汽車行駛於應繳費之公路、橋樑、隧道或輪渡，不依規
    定繳費者，處汽車所有人或駕駛人新臺幣（下同）3,000 元
    以上6,000 元以下罰鍰，並追繳欠費。」道路交通管理處罰
    條例第27條第1 項定有明文。而該條規定著眼在於我國以往
    使用公路、橋樑、隧道或渡輪之收費均採人工收費方式，故
    駕駛人行駛於上開地點不依規定繳費，乃明知未繳費而強行
    通過收費處所之行為，難諉為疏忽所致；但邇來電子收費設
    備之採用，部分取代傳統人工收費方式，駕駛人於行駛前雖
    有注意票證餘額是否足敷繳費之義務，惟其駕駛過程中難以
    時刻觀察該票證餘額，且通過收費處所發覺餘額不足時，亦
    難有立即停止駕駛並補足餘額之機會，此於高速行駛之公路
    上尤其明顯，是若駕駛人行駛於採用電子收費設備之上開地
    點不依規定繳費，是否仍一致認定其確有不繳費之故意及具
    有規範違反性，已非無疑。據此，本於上開條例第27條第1
    項汽車行駛於應繳費之公路應繳納之通行費及第56條第2 項
    在道路收費停車處所停車應繳納之停車費均屬公法上金錢給
    付義務之特質，於該條例第27條第1 項在非人工收費之電子
    設備收費情形，未及比照同條例第56條第2 項修正為「通知
    駕駛人補繳…逾期再不繳納」前，仍應作相同之解釋，即認
    在行駛於應繳費並使用電子收費設備之上開處所此特殊情形
    下，該條例第27條第1 項之「不依規定繳費」應解釋為「經
    通知補繳後逾期仍未繳納」之行為。復按，公路法第24條第
    2 項授權交通部訂立之公路通行費徵收管理辦法及交通部臺
    灣區○道○○○路局電子收費申裝及欠費追繳作業注意事項
    第17點：「除第16點外，用路人可自行於規定期限內至指定
    地點繳納通行費及『欠費自動補繳作業處理費』，因系統因
    素致無法完成扣款交易者，不另收『欠費自繳作業處理費』
    」、「逾規定期限未繳納者，由本局查明車主資料後，交營
    運單位寄發『補繳通行費及作業處理費通知單』通知補繳通
    行費及『欠費通知補繳作業處理費』，因系統因素致無法完
    成扣款交易者，不另收『欠費通知補繳作業處理費』」、「
    用路人應於通知單所列之繳費期限內完成補繳程序，逾期未
    繳納則移送相關警察單位依法處理」，本件關於汽車行駛於
    應繳納通行費之國道高速公路未依規定繳納，應由營運單位
    即遠通電收股份有限公司寄發補繳通行費通知單通知駕駛人
    補繳通行費，逾期未繳納者，再移送警察單位依道路交通管
    理處罰條例第27條第1 項規定依法舉發之。易言之，駕駛人
    在經通知補繳期限前，是否有「汽車行駛於應繳費之公路不
    依規定繳費」之違規事實，仍屬不確定狀態，應於補繳期限
    屆滿後仍未補繳費用，其違規行為方屬成立（臺灣高等法院
    97 年 度交抗字第1203號至1212號裁定意旨、臺灣高等法院
    暨所屬法院97年法律座談會刑事類決議意旨），合先敘明。
四、經查：
  (一)異議人所有之車號6355-KT 號自用小貨車，先後於附表所示
    之通行日期、地點，因未完成扣款繳費程序，舉發機關並於
    96年10月5 日製單逕行舉發等情，為受處分人所不爭執，亦
    有舉發違規通知單暨採證照片10份附卷可稽，此部分之事實
    ，應堪認定。
  (二)本件如附表所示通行日期之通行費補繳通知單及作業處理費
    通知單（以下簡稱「補繳通知單」），經遠通公司交付桃園
    郵局以掛號信函向受處分人設在桃園縣龜山鄉○○街38巷4
    號1 樓之營利事業登記處所送達，並於96年6 月28日送達上
    開應送達處所，且有「乙○○」之印章蓋於掛號郵件簽收單
    上，受處分人並於96年10月17日向原處分機關提出申訴等情
    ，此有營利事業登記基本資料查詢、桃園郵局97年4 月30日
    桃郵字第0970200135號函、交通違規陳述單及查詢單等件附
    卷可稽，參以前開桃園郵局於97年4 月30日以桃郵字第0970
    200135號函所檢附之掛號郵件收據影本上蓋有「乙○○」之
    印章可知，足認如附表所示各次通行費之補繳通知單均經合
    法送達予受處分人，是異議人辯以其未曾收到遠通公司所寄
    發之補繳通知單云云，不足採信。
  (三)又遠通公司寄發予異議人之如附表所示通行日期之補繳通知
    單，除在「繳款期限」欄明確記載「2007/07/10」之日期外
    ，並於「注意事項」欄第4 點載明「提醒您：請務必於繳款
    期限內繳付，若逾期未繳，將依道路交通管理處罰條例與相
    關法令向國道公路警察局舉發，惟您仍須補繳通行費與衍生
    之作業處理費」等字樣，此經本院依職權向遠通公司調閱如
    附表所示通行日期之補繳通知單過院查核屬實，並有遠東公
    司97年11月14日總發字第09701060號函暨電子收費申裝及欠
    費追繳作業注意事項、補繳通知單等在卷可佐，可見遠通公
    司寄予異議人，並經異議人簽收之補繳通知單內確有記載補
    繳通行費之期限為96年7 月10日，異議人對此情節當知之甚
    稔，實難諉為不知。
  (四)至異議人雖另辯稱：已用電話請遠通公司將帳單寄至桃園縣
    龜山鄉○○路○ 段986 之1 號，並沒有收到遠通公司之通知
    單，且伊於6 月12日有直接到中壢服務處，發現費用變80元
    了才沒有繳云云。惟據證人高志明於本院調查時證述略以：
    依照目前寄送補繳通知單都是寄送至車籍地之規定，如客戶
    要求要變更在本公司系統之地址，伊等會要求客戶先去監理
    站變更車籍地址，因伊公司於寄送帳單時，會先向監理站查
    詢車籍地址，伊公司無法讓客戶變更地址，而且伊公司系統
    也查不到門市有這樣的紀錄，又倘若異議人係向客服人員表
    示要變更地址，公司也會有錄音資料，但經過調取附件一即
    甲○○○○服務記錄之後，亦沒有查到任何異議人有變更地
    址的資料，故有關本件異議人甲○○○○，在伊公司所登記
    聯絡地址一直是桃園縣龜山鄉○○街38巷4 號1 樓，均未變
    更等語明確（見本院97年度交聲字第324 至333 號卷第95頁
    、第118 頁），是受處分人因未向監理單位申請變更地址，
    況其縱曾以電話向遠通公司表示要變更地址，遠通公司亦無
    法依變更後之地址寄送相關通知。又證人高志明另證稱：客
    戶就5 月1 日到5 月30日的欠款，若於次月即6 月12日前補
    繳，便不會加收40元的處理費用，系統上也不會出現作業處
    理費用，從13日開始，系統就會出現處理費用、產生帳單，
    然後伊公司會依照車籍資料寄送掛號，且只要異議人有去門
    市查詢客戶資料，伊公司電腦系統就有留下紀錄，而經過調
    取附件一即甲○○○○服務記錄部分，可以看到上下半段的
    紀錄，資料上並無96年6 月12日的紀錄等語甚詳（參同上本
    院卷第83至84頁及第98頁），且證人蔡其智於本院調查時證
    述：公司有設自動補繳期間，這段期間並不收取處理費用，
    補繳期間去年有40幾天，結果發現很多人都這樣，故本公司
    將期間縮短成大約20天，本案有40幾天的補繳期間，駕駛人
    在經過電子收費的車道時，如果有嗶、嗶2 聲，就是扣款成
    功，如果沒有扣到，就是有3 聲，所以異議人可以知道有無
    扣到款項，甲○○○○從95年2 月裝設電子收費，已經欠費
    2,000 多筆，可見其就是不儲值，然後事後繳納，故公司在
    4 月23日有通知異議人趕快補繳等語（參同上本院卷第80頁
    ），且有遠通電收股份有限公司96年4 月23日總發字第0960
    0149號函在卷可佐，該函明確載明「…本公司依照國道高速
    公路局之委託，辦理通行費之追繳並核定加收作業處理費40
    元，本公司於服務契約中亦已載明需加收作業處理費…」等
    內容（參同上本院卷第87頁及第110 頁），益徵異議人早於
    96年4 月23日時即已知悉逾期限繳費應補繳40元之規定，且
    其並未於96年6 月12日至門市欲繳費之紀錄無訛。故異議人
    前開所辯：有於6 月12日直接到中壢服務處欲繳費，發現費
    用變80元才沒有繳云云，顯與事實不合，不可採信。
  (五)綜前所述，該條例第27條第1 項之「不依規定繳費」在電子
    收費設備之情形係指「經通知補繳後逾期仍未繳納」，業如
    前述，參諸上開判決及座談會決議意旨，駕駛人在經通知補
    繳期限前，是否有「汽車行駛於應繳費之公路不依規定繳費
    」之違規事實，仍屬不確定狀態，警察機關固無舉發權，惟
    受處分人既已簽收如附表所示各補繳通知單，而於各次行為
    之補繳期限（即96年7 月10日）屆滿後均未補繳費用，則其
    如附表所示各次違規行為於遠通公司「通知其欠費補繳期限
    終止之次日（即96年7 月11日）」即屬成立，遠通公司遂將
    受處分人所為如附表所示各次欠繳通行費之行為移由如附表
    所示各舉發機關依法於96年10月5 日掣單舉發，該舉發時間
    未逾「自行為成立之日起算3 個月」，其舉發期限並無違反
    交通管理處罰條例第90條之規定，至為灼然。反之，如認為
    本件異議人之違規行為成立日期不應解釋如上，倘若用路人
    故意遷移住址，可能導致營運單位無法在3 個月內完成補費
    催繳程序，則異議人即利用該條例第90條規定作為不罰之理
    由，此應非該條例之本旨（臺灣高等法院97年度交抗字第80
    0 、802 、803 、804 號裁定意旨參照），附此敘明。
  (六)綜上情詞，如附表所示通行日期之補繳通知單既均已合法送
    達予異議人，且異議人亦未於規定期限內補繳費用，堪認異
    議人就附表所示通行日期所為道路交通管理處罰條例第27條
    第1 項之「不依規定繳費」之違規行為，均於96年7 月11日
    成立。況異議人於96年5 月1 日至96年5 月31日之期間內，
    除有本件如附表所示10次違規行為外，尚有其餘294 件「不
    依規定繳費」之相同情狀違規行為存在，此觀諸原處分機關
    所為一次裁決違章查詢報表1 份在卷可參（見同上本院卷第
    5 至13頁），本院審酌異議人所有之上開車輛於附表所示通
    行日期，每日往返通行國道高速公路設置之收費站，均係採
    用電子收費設備ETC 卡片扣款之收費方式通行，其自有於行
    駛前注意該卡片內之餘額是否充足之義務，縱有偶因卡片餘
    額不足致無法扣款之情形存在，亦應在接獲遠通公司寄發上
    揭通行費補繳通知單後，於96年7 月10日前之補繳期限內前
    往指定地點補繳，始無構成本件如附表所示各次違規行為之
    餘地。詎異議人竟於接獲補繳通知單後，未於上述補繳期限
    內補繳通行費，顯見異議人就本件如附表所示各次違規行為
    ，均有違反上揭道路交通處罰條例等法律規範之認識，其主
    觀上具有故意無訛。從而，異議人提出本件聲明異議抗辯稱
    其未收到補繳通知書，且向來信賴遠通公司採每個月出帳1
    次之補繳通行費作法，不知遠通公司已改採每個月出帳2 次
    之補繳通行費作法，並非蓄意不補繳云云，要與事實不符，
    均屬事後卸責之詞，均不足採。
五、據上論結，如附表所示各舉發機關認定異議人就附表所示各
    次通行收費站因未成功扣繳通行費，於補繳期限屆滿之次日
    即96年7 月11日起，均有「汽車行駛於應繳費之公路不依規
    定繳費（無ｅ通機或其他問題致未完成扣款）」之違規事實
    ，而於舉發期限內之96年10月5 日掣單舉發，並移送原處分
    機關處理，經原處分機關調查認定異議人所為上開違規行為
    明確，而依道路交通管理處罰條例第27條第1 項及道路交通
    管理事件統一裁罰基準及處理細則第43條、第44條暨統一裁
    罰基準表之規定，各裁處罰鍰3,000 元，均屬依法行政，於
    法要無違誤，並無不當之處，本件異議人之異議應無理由，
    依法自應將其駁回。
六、爰依道路交通管理處罰條例第87條第2 項、第88條、第89條
    ，司法院行政院會同修正發布之道路交通案件處理辦法第19
    條，裁定如主文。
中    華    民    國    97    年    12    月    12    日
                  交通法庭      法  官  連雅婷
以上正本證明與原本無異。
如不服本裁定，應於裁定送達後5 日內向本院提出抗告狀。
                                書記官  張尹嫚
中    華    民    國    97    年    12    月    22    日
附表：
┌─┬───────┬───┬────┬────┬───────┬───┬───────┐
│編│  裁決書字號  │ 通行 │未扣繳通│違規日期│   舉發機關   │ 舉發 │命補繳通知單郵│
│號│（舉發通知單  │ 日期 │行費之地│        │              │ 日期 │ 局簽收單編號 │
│  │  字號）      │      │點      │        │              │      │              │
├─┼───────┼───┼────┼────┼───────┼───┼───────┤
│1 │桃監裁罰字第裁│96年5 │國道1 號│96年7 月│國道公路警察局│96年10│00000000000000│
│  │52-ZBP013339號│月22日│楊梅收費│11日    │第二警察隊楊梅│月5 日│              │
│  │（公警局交字第│下午2 │站南向第│        │分隊          │      │              │
│  │ZBP013339 號舉│時34分│8 車道  │        │              │      │              │
│  │發違規通知單）│      │        │        │              │      │              │
├─┼───────┼───┼────┼────┼───────┼───┼───────┤
│2 │桃監裁罰字第裁│96年5 │國道1 號│同上    │國道公路警察局│ 同上 │00000000000000│
│  │52-ZBP013344號│月22日│楊梅收費│        │第二警察隊楊梅│      │              │
│  │（公警局交字第│下午4 │站北向第│        │分隊          │      │              │
│  │ZBP013344 號舉│時24分│7 車道  │        │              │      │              │
│  │發違規通知單）│      │        │        │              │      │              │
├─┼───────┼───┼────┼────┼───────┼───┼───────┤
│3 │桃監裁罰字第裁│96年5 │國道1 號│同上    │國道公路警察局│ 同上 │00000000000000│
│  │52-ZBP013362號│月23日│楊梅收費│        │第二警察隊楊梅│      │              │
│  │（公警局交字第│下午2 │站南向第│        │分隊          │      │              │
│  │ZBP013362 號舉│時16分│8 車道  │        │              │      │              │
│  │發違規通知單）│      │        │        │              │      │              │
├─┼───────┼───┼────┼────┼───────┼───┼───────┤
│4 │桃監裁罰字第裁│96年5 │國道1 號│同上    │國道公路警察局│ 同上 │00000000000000│
│  │52-ZBP013364號│月23日│楊梅收費│        │第二警察隊楊梅│      │              │
│  │（公警局交字第│下午3 │站北向第│        │分隊          │      │              │
│  │ZBP013364 號舉│時22分│7 車道  │        │              │      │              │
│  │發違規通知單）│      │        │        │              │      │              │
├─┼───────┼───┼────┼────┼───────┼───┼───────┤
│5 │桃監裁罰字第裁│96年5 │國道1 號│同上    │國道公路警察局│ 同上 │00000000000000│
│  │52-ZBP013516號│月29日│楊梅收費│        │第二警察隊楊梅│      │              │
│  │（公警局交字第│上午9 │站南向第│        │分隊          │      │              │
│  │ZBP013516 號舉│時46分│8 車道  │        │              │      │              │
│  │發違規通知單）│      │        │        │              │      │              │
├─┼───────┼───┼────┼────┼───────┼───┼───────┤
│6 │桃監裁罰字第裁│96年5 │國道1 號│同上    │國道公路警察局│ 同上 │00000000000000│
│  │52-ZBP013527號│月29日│楊梅收費│        │第二警察隊楊梅│      │              │
│  │（公警局交字第│下午3 │站北向第│        │分隊          │      │              │
│  │ZBP013527 號舉│時27分│7 車道  │        │              │      │              │
│  │發違規通知單）│      │        │        │              │      │              │
├─┼───────┼───┼────┼────┼───────┼───┼───────┤
│7 │桃監裁罰字第裁│96年5 │國道1 號│同上    │國道公路警察局│ 同上 │00000000000000│
│  │52-ZFP010676號│月2 日│樹林收費│        │第六警察隊樹林│      │              │
│  │（公警局交字第│下午2 │站北向第│        │分隊          │      │              │
│  │ZFP010676 號舉│時15分│11車道  │        │              │      │              │
│  │發違規通知單）│      │        │        │              │      │              │
├─┼───────┼───┼────┼────┼───────┼───┼───────┤
│8 │桃監裁罰字第裁│96年5 │國道1 號│同上    │國道公路警察局│ 同上 │00000000000000│
│  │52-ZFP010719號│月4 日│樹林收費│        │第六警察隊樹林│      │              │
│  │（公警局交字第│下午5 │站南向第│        │分隊          │      │              │
│  │ZFP010719 號舉│時20分│12車道  │        │              │      │              │
│  │發違規通知單）│      │        │        │              │      │              │
├─┼───────┼───┼────┼────┼───────┼───┼───────┤
│9 │桃監裁罰字第裁│96年5 │國道1 號│同上    │國道公路警察局│ 同上 │00000000000000│
│  │52-ZFP010735號│月5 日│樹林收費│        │第六警察隊樹林│      │              │
│  │（公警局交字第│下午6 │站南向第│        │分隊          │      │              │
│  │ZFP010735 號舉│時40分│12車道  │        │              │      │              │
│  │發違規通知單）│      │        │        │              │      │              │
├─┼───────┼───┼────┼────┼───────┼───┼───────┤
│10│桃監裁罰字第裁│96年5 │國道1 號│同上    │國道公路警察局│ 同上 │00000000000000│
│  │52-ZFP010832號│月10日│樹林收費│        │第六警察隊樹林│      │              │
│  │（公警局交字第│上午10│站北向第│        │分隊          │      │              │
│  │ZFP010832 號舉│時13分│11車道  │        │              │      │              │
│  │發違規通知單）│      │        │        │              │      │              │
└─┴───────┴───┴────┴────┴───────┴───┴───────┘


司法院資訊處製作；財團法人民間司法改革基金會備份。
